【裁判字號】    97,台上,1677
【裁判日期】    970814
【裁判案由】    請求損害賠償
【裁判全文】
最高法院民事判決            九十七年度台上字第一六七七號
上  訴  人  乙○○
訴訟代理人  張慶宗律師
被 上訴 人  甲○○
上列當事人間請求損害賠償事件，上訴人對於中華民國九十六年
十月三十日台灣高等法院台中分院第二審判決（八十八年度重上
字第二三號），提起上訴，本院判決如下：
    主  文
原判決關於命上訴人再給付及駁回上訴人之上訴，暨各該訴訟費
用部分廢棄，發回台灣高等法院台中分院。
    理  由
本件原審維持第一審所為被上訴人部分勝訴之判決【命上訴人賠
償新台幣（下同）一百三十萬元本息及登報道歉部分】，駁回上
訴人之上訴，並廢棄第一審所為被上訴人部分敗訴之判決，改命
上訴人再給付一百七十萬元之本息。係以：被上訴人主張其與上
訴人同為台灣省第十屆省議員候選人，上訴人於民國八十三年十
一月二十六日上午政見發表演說中，當眾指稱：「甲○○先生（
被上訴人），……員林的地下道，挨家挨戶去向人收錢，一戶向
人收『幾萬塊』，是什麼人？敢站起來發誓嗎？甲○○先生你敢
爬起舉手發誓嗎？……員林有人去跟人檢舉，檢舉之後工廠去跟
人說一件要多少，我是某一個服務處的主任，我要跟你拿多少錢
，拿出來了後，才沒代誌（事情），錢若沒來，就一直跟你檢舉
，來去縣政府來抗爭，來出問題，……」等語；嗣於同日下午另
場政見發表會中，再度公然宣稱：「……乙○○（上訴人）這五
年來，我在這裡舉手發誓，從來沒跟人收過紅包，從來沒跟人垃
圾鬼，從來一頓飯都不曾跟人吃過，……剛才他在問我（上訴人
以右手指向被上訴人）……是怎樣，剛才我有聽到，很早就有聽
到，不一定報紙也有刊過，……，區段徵收他在為人跑闖（奔走
）（上訴人又手指被上訴人），一分地也跟人收一千元的費用，
有理嗎？乙○○替人服務也不曾跟人拿過一角五厘，……跟我爬
起來說有或無（上訴人再指向被上訴人）……員林的工廠……是
某一掛人的服務處的主任，去向人搧肚子尾，跟人檢舉了後，若
錢拿來就沒代誌，錢沒拿來，就一直找麻煩，一直找人示威抗議
，所以，我可以跟他講的（上訴人又指向被上訴人），好膽，員
林站台，我跟他辯論，我現在逼他出來……。」等情（下稱系爭
講詞），為上訴人所不爭執，堪認為真實。依證人王萬祿、林識
斌、吳火烈、張金釵、林長期、江蓮耦、江柏東、游傳文、游忠
烈等人（下稱王萬祿等人）於上訴人被訴違反公職人員選舉罷免
法刑事案件偵審中之證述，足見被上訴人參與員林地下道工程之
抗爭活動或反區段徵收自救委員會，並無藉機挨家挨戶收取每戶
數萬元或向各地主收取每分地一千元費用之情事；亦無以檢舉為
手段向員林工廠要索金錢之事實。至證人林識斌、江蓮耦、江柏
東、江世凱等人雖曾證稱：員林地下道工程附近住戶為抗爭活動
有支付被上訴人代書費數千元、反區段徵收自救委員會有向地主
收取每分地一千元、及支付被上訴人六萬元云云，然非被上訴人
主使或授意，較之上訴人之系爭講詞內容，未可同日而語。是上
訴人既無法舉證證明系爭講詞內容實在，該講詞之內容又涉及被
上訴人私德，無關公益，影響被上訴人之形象，足以毀損被上訴
人之名譽。上訴人抗辯其發表政見時，係就兩造對鄉親之服務品
質加以比較，系爭講詞內容屬可受公評之事項云云，即不足採。
其對被上訴人自應負侵權行為損害賠償責任。茲審酌兩造之身分
、地位、經濟狀況及被上訴人之痛苦等情狀，認上訴人賠償被上
訴人非財產上之損害額以三百萬元之本息為適當。另被上訴人名
譽受損，請求上訴人登報道歉以回復其名譽，亦屬有據。從而，
被上訴人請求上訴人賠償其精神慰藉金三百萬元及自八十四年四
月三十日（訴狀繕本送達翌日）起加付法定遲延利息，暨在聯合
報、中國時報、台灣時報、自由時報、民眾日報、聯合晚報之中
部版第一頁刊登規格為高八段、寬三○行，內容如原判決附件（
原判決漏附）之道歉啟事一日，均為正當，應予准許等詞，為其
判斷之基礎（被上訴人超過上開範圍之請求部分，已經第一審及
原審分別判決駁回其訴確定）。
按民法上侵害名譽權之侵權行為與刑法誹謗罪之構成要件雖不相
同，然刑法第三百十條第三項「對於所誹謗之事，能證明其為真
實者，不罰。但涉於私德而與公共利益無關者，不在此限」、及
同法第三百十一條第三款「以善意發表言論，對於可受公評之事
，而為適當之評論者，不罰」之規定，乃考量維護言論自由可促
進民主多元社會之正常發展，如不問行為人發表事實之有無，概
行處罰，不免箝制言論自由，妨害社會進步；倘就公共利益有關
之真實事項之宣布、或可受公評事項之適當評論亦受限制，未免
過度保護個人名譽，兩相權衡，個人名譽權自有相當程度退讓之
必要，始採行不罰之立法。此於民事侵害名譽權之侵權行為事件
，對自願進入公眾領域之公眾人物，或涉及公眾事項領域之事項
而言，如涉及個人名譽權及公共利益之衝突時，即非不得採為是
否成立侵權行為之審酌標準。查上訴人於競選政見發表會中指稱
被上訴人參與「員林地下道工程抗爭活動」或「反區段徵收自救
委員會」，有收取費用之情，同時宣稱「……乙○○（上訴人）
這五年來，我在這裡舉手發誓，從來沒跟人收過紅包，從來沒跟
人垃圾鬼，從來一頓飯都不曾跟人吃過」云云，為原判決所確定
之事實，果爾，上訴人於競選活動中，提出被上訴人過往參與公
共事務服務之事例，以為雙方服務品質之比較，是否非屬對於可
受公評事項之評論？上訴人抗辯：其相關發言係為比較兩造為民
服務品質，乃可受公評之事項，是否為不可採？洵非無疑。其次
，證人林識斌、江蓮耦、江柏東、江世凱等人之證述既已言及員
林地下道工程附近住戶為抗爭活動有支付被上訴人代書費數千元
、反區段徵收自救委員會有向地主收取每分地一千元、及支付被
上訴人六萬元。則其等證言倘非虛妄，上訴人指稱被上訴人參與
該活動，有收取費用之情，是否全然無據？其相關指述是否不屬
對公眾人物參與公共事務之評論？被上訴人為參與公職競選之公
眾人物，就他人之指名評論是否不應有較高程度之退讓容忍？在
在均非無研酌之餘地。原審未詳加勾稽，徒以證人王萬祿等人之
證言，遽認被上訴人參與員林地下道工程之抗爭活動或反區段徵
收自救委員會，並無藉機挨家挨戶收取費用之情事，即為上訴人
相關講詞影響被上訴人之形象，無關公益，（及其妄稱被上訴人
向工廠要索金錢）足以毀損被上訴人名譽之論斷，並據此判命上
訴人應賠償被上訴人精神慰藉金三百萬元之本息及登報道歉，即
嫌疏率，自屬難昭折服。上訴論旨，指摘原判決對其不利部分為
不當，聲明廢棄，非無理由。
據上論結，本件上訴為有理由。依民事訴訟法第四百七十七條第
一項、第四百七十八條第二項，判決如主文。
中    華    民    國  九十七  年    八    月   十四   日
                      最高法院民事第三庭
                          審判長法官  蘇  茂  秋
                                法官  陳  碧  玉
                                法官  劉  靜  嫻
                                法官  張  宗  權
                                法官  李  寶  堂
      本件正本證明與原本無異
                                      書  記  官
中    華    民    國  九十七  年    八    月  二十六  日
                                                      Ｅ


司法院資訊處製作；財團法人民間司法改革基金會備份。
